最高法院刑事判決　　　　　　　　　　　　　　　八十八年度台上字第五四○八號
　　上　訴　人　甲○○
右上訴人因違反麻醉藥品管理條例案件，不服台灣高等法院高雄分院中華民國八十八
年六月十六日第二審判決（八十七年度上訴字第二○四九號，起訴案號：台灣高雄地
方法院檢察署八十七年度偵字第一○六七八號），提起上訴，本院判決如左：
    主  文
原判決撤銷，發回台灣高等法院高雄分院。
    理  由
本件原判決認上訴人甲○○基於概括犯意，先後於民國八十七年三月底及同年五月二
日，在高雄市○○區○○路與民族路口之「萊爾富超級商店」附近，分別以新台幣（
下同）二千元及三千元之價格，販賣第二級毒品安非他命與孫清一、林建元吸用，其
方式為孫清一、林建元合資，再推由孫清一出面打上訴人所有0000000000
代號一一○○號呼叫器與上訴人聯絡接洽購買。嗣孫清一於同年五月六日為警查獲，
供出其安非他命來源係向上訴人購買，經警授意，由孫清一打上開呼叫器與上訴人聯
繫，佯稱欲向其購買安非他命，上訴人乃承上開販賣安非他命之犯意，於八十七年五
月七日凌晨二時，攜帶安非他命一包（毛重一‧五八公克、驗餘重一‧五三公克）
，置於其所騎機車置物箱之報紙上，至「萊爾富超級商店」正欲賣與孫清一時，為警
當場查獲，並扣得該包安非他命等情，因而撤銷第一審諭知上訴人無罪之判決，改判
論處上訴人連續非法販賣化學合成麻醉藥品罪刑，固非無見。
惟查(一)、有罪之判決書事實一欄為適用法令之依據，應將法院依職權認定與犯罪構成
要件有關之事實，詳記於事實欄，然後於理由內逐一說明其憑以認定之證據，使事實
及理由兩相一致，方為適法。若事實未有此記載，而理由加以說明，為理由失其依據
，而事實有此記載，理由未予說明，為理由不備，按諸刑事訴訟法第三百七十九條第
十四款規定，其判決當然為違背法令。而修正前麻醉藥品管理條例第十三條之一第二
項第一款之非法販賣化學合成麻醉藥品罪，以行為人有營利之目的（意思），而販入
或賣出化學合成麻醉藥品，或二者兼而有之者為其構成要件。故行為人有無此項犯罪
（營利意思）之目的條件，自應於事實欄內詳為記載，然後於理由內說明其憑以認定
之證據，始稱合法。原判決論上訴人非法販賣化學合成麻醉藥品罪，但其事實欄並未
記載上訴人有無營利之意圖，是否非法販賣等與犯罪構成要件有關之事項，已難資為
適用法令之依據。而其理由內明上訴人於購得安非他命後，販售與孫清一、林建元
，顯見上訴人販賣安非他命係營利行為，上訴人既係以營利之意思為之，自應成立販
賣安非他命罪等語，非但就其事實所未記載之上訴人是否有營利之意圖加以說明，致
使其理由說明失其依據，且究竟憑何證據認定上訴人如前述之價格出售安非他命，係
屬營利行為，亦未詳加說明，均難謂為適法。(二)、共同被告所為不利於己之陳述，固
得採為其他共同被告犯罪之證據，但此項不利之陳述，須無瑕疵可指，且就其他方面
調查又與事實相符者，始得採為犯罪事實之認定，若不為調查，而專憑此項供述即為
其他共同被告犯罪事實之認定，顯與刑事訴訟法第一百五十六條第二項之規定有違。
上訴人始終否認曾於八十七年三月底及八十七年五月二日先後在「萊爾富超級商店」
附近，分別以二千元及三千元販賣安非他命與孫清一及林建元吸用。原判決則依憑共
同被告孫清一之供述認定上訴人有此部分之犯行。然卷查孫清一於警訊中供稱：「我
和林建元等二人共同出資一千元左右向綽號『神精』（指上訴人）之男子購買（安非
他命），……每次購買金額不一定，有時一千元，有時二千元不一定，……我們二人
見面就一手交錢一手交安非他命。我向綽號『神精』之男子購買次數約三次左右，日
期未記。」（八十七年五月七日警訊筆錄）。於偵查中供稱：「我出資五百元，已買
過三、四次，是二星期前開始買。」「在高雄榮總，是向『神精』買的。」「（買過
）二次，我出資五百元，第一次是八十七年三月底。」「是拜託他（指上訴人）去幫
我買。」（偵查卷第四頁背面、第五頁背面、第六十五頁背面），於第一審供稱：「
（買過）二次，二千及三千元，約在八十七年五月間，在榮總附近萊爾富超商。」「
與林建元合購我出面，他（林建元）有去，在旁邊等，有一次他有看到滕（上訴人）
。」（第一審卷第四十七頁背面）等語。微論有關其購買之次數、金額，各人出資之
情形及各次購買之時間，前後供述不一，其真實性如何﹖已非全無疑義而待究明，且
究竟有何補強證據證明孫清一此部分之供述與事實相符，原判決亦未詳加調查說明，
遽採為斷罪之資料，尚嫌速斷而難昭信服。又依上開供述，林建元係與孫清一合資購
買安非他命，且曾看到上訴人。孫清一此部分供述是否屬實，自有傳訊林建元調查之
必要，而林建元住高雄縣大社鄉○○路三十四巷十六號，有警訊筆錄可按，並非不能
調查或不易調查，原判決亦未說明曾否傳訊林建元就此為調查及其調查結果如何﹖亦
有未洽。(三)、修正前之麻醉藥品管理條例第十三條之一第二項第一款之非法販賣化學
合成麻醉藥品罪，並不以販入之後復行賣出為構成要件，祇須以營利為目的，將毒品
販入或將其賣出，有一於此，其罪即已成立。原判決理由內既謂：上訴人於購得安非
他命後，販售與孫清一、林建元，顯見上訴人販賣安非他命係屬營利行為，自應成立
販賣安非他命罪等語。則關於上訴人於八十七年五月七日凌晨二時許，持以販賣孫清
一之安非他命一包，為警當場查獲部分，如亦係意圖營利而販入，於其販入時，其販
賣之行為即已成立，縱孫清一係為協助警察人員辦案，佯向上訴人購買安非他命，事
實上不能完成買賣行為，亦不影響其已成立之犯罪。原判決就此部分論以未遂犯，亦
有可議。上訴意旨指摘原判決不當，尚非無理由，應認有撤銷發回更審之原因。又原
判決既已比較新舊法之適用，依修正前之麻醉藥品管理條例第十三條之一第二項第一
款論處上訴人非法販賣化學合成麻醉藥品罪，則有關安非他命自亦應依該條例之規定
列為化學合成麻醉藥品，乃原判決事實欄及理由說明竟將之記載為第二級毒品或毒品
，亦有欠允洽，案經發回，更審時並應注意及之。
據上論結，應依刑事訴訟法第三百九十七條、第四百零一條，判決如主文。
中      華      民      國    八十八    年      九      月    二十三    日
                              最高法院刑事第五庭
                                  審判長法官  董  明  霈
                                        法官  丁  錦  清
                                        法官  賴  忠  星
                                        法官  林  茂  雄
                                        法官  王  居  財
      右正本證明與原本無異
                                              書  記  官
中      華      民      國    八十八    年      九      月    二十九    日
